【裁判字號】    92,台上,715
【裁判日期】    920411
【裁判案由】    給付保險金
【裁判全文】
最高法院民事判決                                九十二年度台上字第七一五號
    上   訴   人  乙○○
    兼法定代理人  甲○○︵即陳.
    訴 訟代理 人  張柏山律師
    被  上訴  人  三商人壽保險股份有限公司
    法 定代理 人  劉中興
右當事人間請求給付保險金事件，上訴人對於中華民國九十年七月十七日台灣高等法
院台中分院第二審判決︵八十九年度保險上字第一四號︶，提起上訴，本院判決如左
：
    主  文
原判決廢棄，發回台灣高等法院台中分院。
    理  由
本件上訴人主張：上訴人甲○○之夫、乙○○之父陳萬榮，於民國八十八年五月十日
與被上訴人訂定以陳萬榮為被保險人之人壽保險、意外保險及附有住院醫療保險之主
保險契約，上訴人甲○○於上開主保險契約簽訂附加契約，人壽保險及意外保險之保
險金額均為新台幣︵下同︶一百萬元，其他住院保險金額均為一千元，並約定保險受
益人為上訴人。嗣上訴人甲○○因病於八十八年九月六日至同年月十日，及同年月十
一日至十五日住院二次共計十日，其依約得請求給付之保險金為二萬元。另被保險人
陳萬榮因病於八十八年十月四日至同年月十三日住院十日，及八十八年十二月十二日
至同年月二十一日住院十日，又於八十九年一月八日車禍死亡，其得請求之保險金共
計二百零七萬元，惟上訴人向被上訴人請求給付保險金，均被拒絕等情。爰依保險契
約關係，求為命被上訴人給付二百零九萬元及加計法定遲延利息之判決。
被上訴人則以：上訴人未盡據實說明義務，違反保險法第六十四條第一項之規定，被
上訴人已依同條第二項規定，分別於八十八年十一月十一日及八十八年十二月二十八
日解除系爭保險契約附約及主約，保險契約既經解除，被上訴人自不負給付保險金義
務等語，資為抗辯。
原審將第一審所為上訴人勝訴之判決廢棄，改判駁回其在第一審之訴，無非以：上訴
人主張陳萬榮於八十八年五月十日訂有以上訴人為被保險人之保險契約，及上訴人甲
○○於被保險人之契約上訂有附約之事實，業據上訴人提出保險單為憑，亦為被上訴
人所不爭執，堪信為真實。查被保險人陳萬榮於八十八年五月十日投保時，於要保書
上填寫之書面詢問事項，僅告知曾因耳膜發炎於澄清醫院就診，惟陳萬榮確曾於八十
六年十月二十九日至同年十一月五日，因發燒、食道炎、胃炎住院共計八天，有病歷
摘要表附卷可憑，被保險人於要保書書面詢問事項第八項：「被保險人過去五年內是
否曾因受傷或生病住院七日以上？」，竟勾選為無，可見被保險人於填寫要保書時，
故意隱匿其曾住院八日之事實，未為據實之說明。另陳萬榮於投保前，雖經保險人指
派醫師實施身體檢查，但仍不能免除投保人據實告知之義務。被上訴人於八十八年十
一月二十九日以後函查得知被保險人陳萬榮曾於八十六年年十月二十九日至同年十一
月五日，因發燒、食道炎、胃炎住院共計八天，因被保險人違反據實說明之義務，被
上訴人即於同年十二月二十八日以存證信函解除被保險人陳萬榮之主約。被上訴人既
已依法於一個月內行使解除契約權，系爭保險契約主約已合法解除。又上訴人甲○○
對於被上訴人之書面詢問事項均告知為「無」，惟被上訴人向太平澄清醫院函查得知
甲○○之病歷，其上載明甲○○初診日期為八十七年十二月十日，診斷為高血壓及糖
尿病，此有病歷摘要表影本附卷可憑，可見上訴人甲○○於八十八年五月十日投保時
即知其患有高血壓及糖尿病，卻未於要保書之書面詢問事項第六項：「被保險人過去
五年內是否曾因患有下列疾病而接受醫師治療、診療或用藥？」，勾選患有高血壓及
糖尿病，顯然違反據實說明之義務。被上訴人於八十八年十月十二日之後函查得知，
上訴人於投保前即患有高血壓及糖尿病，即於同年十一月十一日以存證信函解除上訴
人甲○○之附約，於法有據，系爭附約亦已合法解除。上訴人依保險契約請求被上訴
人給付保險金，即有未合，無從准許等詞，為其判斷之基礎。
按訂立保險契約時，要保人對於保險人之書面詢問，故意隱匿，或因過失遺漏，或為
不實之說明，須足以變更或減少保險人對於危險之估計者，保險人始得解除契約，此
觀保險法第六十四條第一項、第二項之規定自明。本件系爭保險契約要保人即被保險
人陳萬榮，於填寫要保書時，故意隱匿其曾生病住院八日之事實，及附約被保襝人甲
○○，未據實說明其患有高血壓、糖尿病，為原審確定之事實。惟要保人上開違反據
實說明義務之情形，是否足以變更或減少保險人對於危險之估計，原審未經調查審酌
，遽為不利於上訴人之判決，即有可議。上訴論旨，執以指摘原判決不當，求予廢棄
，非無理由。
據上論結，本件上訴為有理由，依民事訴訟法第四百七十七條第一項、第四百七十八
條第一項，判決如主文。
中      華      民      國    九十二    年      四      月      十一    日
                              最高法院民事第二庭
                                  審判長法官  劉  延  村
                                        法官  劉  福  聲
                                        法官  黃  秀  得
                                        法官  顏  南  全
                                        法官  許  澍  林
      右正本證明與原本無異
                                              書  記  官
中      華      民      國    九十二    年      四      月    二十二    日


司法院資訊處製作；財團法人民間司法改革基金會備份。
